【裁判字號】    99,台上,1569
【裁判日期】    990820
【裁判案由】    請求清償借款
【裁判全文】
最高法院民事判決            九十九年度台上字第一五六九號
上  訴  人  華南商業銀行股份有限公司
法定代理人  乙○○
訴訟代理人  曾慶崇律師
被 上訴 人  甲○○
上列當事人間請求清償借款事件，上訴人對於中華民國九十九年
四月二十日台灣高等法院台中分院第二審判決（九十九年度上字
第六六號），提起上訴，本院判決如下：
    主  文
上訴駁回。
第三審訴訟費用由上訴人負擔。
    理  由
本件上訴人主張：第一審被告宏邦精密有限公司（下稱宏邦公司
）邀同其餘被告莊侑儒、林宏德及被上訴人為連帶保證人，於民
國九十七年十二月四日起陸續向伊分別借款新台幣（下同）一百
六十萬元、四十五萬元、二百萬元、五十萬元【到期日、利息及
違約金之計算方式均如原判決附表（下稱附表）所示】，並約定
逾期違約時，應自逾期之日起六個月以內者，按上開利率百分之
十，逾期在六個月以上部分，按上開利率百分之二十計付違約金
，如有授信契約書第七、八條情事時，應視同全部到期。嗣宏邦
公司經票據交換所拒絕往來，其債務即視同全部到期，經伊屢次
催討迄未清償，且僅繳納利息至九十八年二月四日止，尚餘本金
四百三十九萬四千九百二十六元未為清償，爰依消費借貸及連帶
保證之法律關係為請求等情，求為命被上訴人與宏邦公司、莊侑
儒、林宏德（下稱宏邦公司等三人）連帶給付上開借款及附表所
示利息、違約金之判決（第一審判命宏邦公司等三人應連帶如數
給付上訴人，宏邦公司等三人未聲明不服，已告確定）。
被上訴人則以：伊係基於宏邦公司股東身分而於九十五年十月二
日任宏邦公司之連帶保證人。系爭借款乃伊將股份轉讓他人後，
於九十七年六月三日所成立，伊無庸負責。依誠實信用原則及兩
造訂立保證契約之真意，應認伊於擔任宏邦公司股東期間，宏邦
公司向上訴人借用款項所負債務方為伊之保證責任範圍等語，資
為抗辯。
原審依審理之結果，以：查宏邦公司於九十三年五月二十一日設
立登記時，莊侑儒為董事，被上訴人及訴外人劉哲邦為股東。九
十四年一月十日莊侑儒將其出資中十萬元出讓與林宏德，宏邦公
司之董事仍為莊侑儒，股東有被上訴人、劉哲邦及林宏德。九十
七年四月二十四日被上訴人將其全部出資一百七十五萬元出讓，
劉哲邦亦將其全部出資一百二十五萬元出讓，均由林宏德承受，
宏邦公司僅剩董事莊侑儒及股東林宏德。被上訴人固於九十五年
十月二日簽立保證書，於一千八百萬元額度內，擔任宏邦公司之
連帶保證人，嗣其非宏邦公司股東時，宏邦公司於九十七年六月
三日與上訴人另行簽立授信契約書，約定在六百五十萬元額度內
，宏邦公司得隨時向上訴人週轉資金，並邀同當時公司僅餘之董
事莊侑儒及股東林宏德為連帶保證人。細譯其契約內容，系爭保
證書與授信契約書不盡相同，且未說明授信契約書與系爭保證書
之關係，復於授信契約書另有保證條款之約定，故能否謂授信契
約書屬系爭保證書約定之保證範圍，不無疑義。按保證人如係以
股東身分為連帶保證人，應以其仍為股東期間內主債務人所生借
款始負保證責任。保證人除股東身分後，既已不參與公司業務
，如何能得知公司之經營狀況，更無從得知公司是否向他人貸款
，倘於此時，仍令保證人對公司之債務負連帶保證責任，無異使
保證人立於一不確定且不可知之危險狀態，殊與保證係基於信賴
關係之本旨相違。上訴人自承被上訴人係以股東身分簽立保證書
，任宏邦公司之連帶保證人，揆諸上開說明，被上訴人就主債務
人宏邦公司所為借款之連帶保證責任，應僅限於擔任宏邦公司股
東期間所生借款債務，始符股東擔任連帶保證人之真意。本件係
在被上訴人已非宏邦公司股東後，宏邦公司始與上訴人另行簽立
授信契約書，並邀同宏邦公司當時僅餘之董事莊侑儒、股東林宏
德為連帶保證人，觀諸系爭保證書上，除被上訴人之簽名外，另
有莊侑儒及林宏德亦為宏邦公司連帶保證人之簽名，倘系爭保證
書仍有其效力，上訴人何須另行簽訂授信契約書，再令莊侑儒、
林宏德重複為連帶保證人之簽署，是依誠實信用原則，應可認上
訴人已有另與宏邦公司董事、股東另立保證契約，而免去被上訴
人股東連帶保證之意。從而，被上訴人就系爭授信契約所生債務
，即無庸負連帶保證之責。上訴人雖稱系爭保證書簽立時，宏邦
公司另有股東劉哲邦未擔任連帶保證人，惟法律既未明文規定，
上訴人公司內部亦未強行要求有限公司全部股東必須擔任公司向
上訴人借款之連帶保證人，則宏邦公司之其他股東未於系爭保證
書上任連帶保證人，即無從反推被上訴人非以股東身分在系爭保
證書上任連帶保證人。況上訴人已於第一審自認被上訴人係以股
東身分任宏邦公司之連帶保證人，依民事訴訟法第二百七十九條
第一項之規定，被上訴人就此事實即無庸舉證，應認被上訴人此
部分之主張為真實。又系爭保證書係上訴人所準備之定型化契約
，被上訴人並未留存，被上訴人實無由獲知可隨時以書面通知上
訴人終止系爭保證書。被上訴人於卸任股東身分後，自信已無庸
再對宏邦公司嗣後之借款債務負連帶保證責任．當無法期待被上
訴人向上訴人為終止系爭保證書之意思表示。上訴人以被上訴人
未為終止系爭保證書之意思表示為由，主張被上訴人應對系爭借
款債務負連帶保證責任，自屬無據。綜上，上訴人本於消費借貸
及連帶保證之法律關係，請求被上訴人與宏邦公司、莊侑儒、林
宏德連帶給付本息及違約金為無理由，不應准許等詞，因而維持
第一審所為上訴人敗訴之判決，駁回其上訴，經核於法並無違背
。上訴論旨，就原審取捨證據、認定事實及解釋契約之職權行使
，指摘原判決不當，求予廢棄，非有理由。
據上論結，本件上訴為無理由。依民事訴訟法第四百八十一條、
第四百四十九條第一項、第七十八條，判決如主文。
中    華    民    國  九十九  年    八    月   二十   日
                      最高法院民事第二庭
                          審判長法官  吳  正  一
                                法官  陳  淑  敏
                                法官  阮  富  枝
                                法官  許  澍  林
                                法官  簡  清  忠
本件正本證明與原本無異
                                      書  記  官
中    華    民    國  九十九  年    八    月  三十一  日
                                                      Q

司法院資訊處製作；財團法人民間司法改革基金會備份。
